臺灣高等法院民事判決　　　　　　　　　 96年度上字第591號
　　上　訴　人　甲○○
　　被 上訴 人　華僑商業銀行股份有限公司
　　法定代理人　乙○○
　　訴訟代理人　戊○○
上列當事人間清償借款事件，上訴人對於中華民國96年4月30日
臺灣臺北地方法院96年度訴字第1536號第一審判決提起上訴，經
本院於96年9月11日言詞辯論終結，判決如下：
    主      文
上訴駁回。
第二審訴訟費用由上訴人負擔。
    事      實
甲、上訴人方面：
壹、聲明：
一、原判決不利於上訴人部分廢棄。
二、上開廢棄部分，被上訴人在第一審之訴及假執行之聲請均駁
    回。
貳、陳述：除與原判決記載相同者外，補稱略以：
一、上訴人簽立保證書之真意係為保證隆竹企業有限公司（下稱
    隆竹公司）向被上訴人申貸新借款，被上訴人襄理丁○○及
    隆竹公司法定代理人丙○○均知之甚詳，原審置此有利上訴
    人之證據不顧，徒以定型化契約之保證書前言及未有新借據
    與約定，遽為不利上訴人之認定，認事用法顯有違誤。
二、上訴人所簽立之保證書係由被上訴人單方預定用於同類契約
    條款，屬定型化契約條款，且只要是隆竹公司之債務，無論
    何時發生、性質、種類，保證人均需負責，嚴重破壞保證契
    約從屬性，對保證人顯失公平，應屬無效。
三、被上訴人謂上訴人是基於隆竹公司負責人之身分擔任隆竹公
    司之連帶保證人，惟隆竹公司當時之負責人為丙○○，並非
    上訴人。
四、被上訴人確實有明言要進行新借款之對保簽約手續，並拿出
    借據與約定書交由丙○○簽署後收回，上訴人與丙○○均未
    持有前開文件，被上訴人明知有前開文件存在，卻惡意加以
    隱匿。
五、被上訴人所提之授信審核表為其內部作業文件，係被上訴人
    單方所作，不能拘束上訴人。
、證據：援用原審立證方法，並聲請命被上訴人提出新借據與
    約定書及訊問證人丁○○、丙○○。
乙、被上訴人方面：
壹、聲明：上訴駁回。
貳、陳述：除與原判決記載相同者外，補稱略以：
一、保證人係擔保他人之債務清償責任，不是借貸當事人，即非
    締約之經濟上弱者，倘上訴人認保證契約顯失公平，自可不
    訂保證契約，並無因未成為保證人而生不利益或經濟生活受
    制於被上訴人不得不為保證人之情形，本件保證契約既無明
    顯不公平、不相當之狀況，法律上均應承認其效力。
二、上訴人是基於公司負責人之身分允諾擔任隆竹公司之連帶保
    證人，以符被上訴人原批覆之借貸手續，避免遭被上訴人要
    求提前還款，又可使被上訴人獲得一定之保障，雙方互蒙其
    利，各取所需，符合契約目的，並無不當剝奪權利或增加義
    務之情形。
三、由被上訴人民國94年9月20日、95年4月26日對隆竹公司之授
    信審核表，隆竹公司並無再向被上訴人申請新借款，而上訴
    人係保證隆竹公司對被上訴人在新台幣（下同）500萬元額
    度內負連帶清償責任。
、證據：除援用原審提出者外，補提授信審核表/批覆書為證
    。
    理      由
一、被上訴人起訴主張：原審共同被告隆竹公司、邀同共同被告
    丙○○、送炳弘、上訴人為連帶保證人，於95年3月20日起
    陸續向其借款二筆，合計4,970,700元（下稱系爭借款），
    約定按月繳息，借款本金屆期一次清償（借款明細、積欠餘
    額、借款期限、利率、違約金計算方式如原判決附表所示）
    ，詎隆竹公司竟未如期清償，迭經催討，迄未償還等情，爰
    依消費借貸及連帶保證之法律關係，求為命上訴人應與隆竹
    公司、丙○○、送炳弘連帶如數給付4,970,700元及如原審
    判決附表所示利息、違約金（被上訴人請求隆竹公司、丙○
    ○、送炳弘連帶給付部分，經原審為被上訴人勝訴判決，未
    據隆竹公司、丙○○、送炳弘聲明不服）。
二、上訴人則以：其係95年4月間，因隆竹公司欲向被上訴人申
    請新借款500萬元，由其擔任該筆新借款之連帶保證人，惟
    新借款迄今仍未簽約及撥款，自無保證債務可言，且所簽保
    證書屬定型化契約條款，凡是隆竹公司之債務，保證人均需
    負責，嚴重破壞保證契約從屬性，對保證人顯失公平，應屬
    無效。其次，倘被上訴人否認是為新借款而為保證，顯然為
    詐欺上訴人擔任隆竹公司系爭借款之連帶保證人，有違誠信
    原則，爰主張撤銷簽立保證書之意思表示等語答辯。
三、經查原審共同被告隆竹公司於95年3月20日、27日分別向被
    上訴人借得系爭二筆借款，約定借款期間分別自95年3月20
    日起至95年9月16日止、95年3月27日至95年9月23日，其償
    還方式均為到期一次清償，利息則均按被上訴人基準利率
    3.483％＋2.391％計算，目前為年利率5.874％，並於每年
    1、4、7、10月21日，依被上訴人基準利率變動而調整，並
    自調整日起按調整後的年利率計算。逾期償付本息時，除按
    約定利率計付遲延利息外，逾期在6個月以內者，按上開利
    率10％，超過6個月者，按上開利率20％計付違約金，有借
    據、被上訴人存放款牌利率變動記錄表可稽，而隆竹公司屆
    期未清償，共積欠被上訴人4,970,700元及如原判決附表所
    示利息、違約金一節，復為其法定代理人丙○○所自承，堪
    信為真實。
四、上訴人曾於95年5月8日簽訂保證書，並完成對保手續，同意
    作為隆竹公司之保證人，有被上訴人所提保證書一紙可證（
    原審卷第8頁），復為上訴人所自承，惟否認該保證書係同
    意就系爭借款擔任連帶保證人，辯稱是就新借款負保證責任
    云云，故兩造之爭點厥為上訴人簽訂保證書，是否係對系爭
    借款擔任連帶保證人？經查：
（一）上訴人所簽保證書「前言」明載：「連帶保證人茲向華僑
      商業銀行股份有限公司保證凡隆竹企業有限公司對貴行（
      包括總行及所屬各分支機構）現在（包括過去所負仍未清
      償者）及將來所負之借款、票款、透支、墊款、保證、及
      其他一切債務，以本金新台幣伍佰萬元整為限額，及其利
      息、遲延利息、違約金、損害賠償及有關履行上開債務所
      需之一切費用等，保證人願負連帶清償之責」（見原審卷
      第8頁），依其文義，上訴人係保證就隆竹公司對被上訴
      人在500萬元之額度內之債務負連帶清償責任，該債務並
      包括上訴人簽立保證書時，隆竹公司過去所負尚未清償之
      債務，是以被上訴人主張隆竹公司於94年9月26日所借，
      並於95年3月20日、95年3月27日到期換單之系爭借款，屬
      簽訂上開保證書時仍未清償之債務，上訴人應負連帶清償
      責任，即非無據。
（二）上訴人雖稱保證書為被上訴人單方預訂之定型化契約條款
      ，凡是隆竹公司之債務，保證人均需負責，嚴重破壞保證
      契約從屬性，對保證人顯失公平，應屬無效云云，惟所謂
      定型化契約應受衡平原則限制，係指締約之一方所擬契約
      條款，他方僅能依該條款訂立契約，否則，即受不締約之
      不利益，始適用衡平原則之法理，以排除不公平之「單方
      利益條款」，是縱他方接受該條款而締約，亦應認違反衡
      平原則而無效，俾符平等互惠原則。上訴人如擔任保證人
      ，既係擔保他人間之債務清償責任，若認保證契約有違民
      法保護保證人之任意規定，自可不訂定該保證契約，並不
      因其未為保證人而對其不利益，或經濟生活受制於銀行不
      得不為保證之情形，何況依本件保證書第3條約定：「本
      保證未定有期間，保證人得隨時以書面通知貴行終止保證
      契約，保證人對於書面通知到達貴行後所發生主債務人之
      債務，不負保證責任，在未依上述方法終止前，本保證契
      約繼續有效，不因嗣後貴行另增其他保證書或更換其他保
      證人而受影響」，是上訴人擔任連帶保證人，如認連帶保
      證契約對其有不利情形，亦可於簽訂保證書後再向被上訴
      人為終止保證契約之意思表示，實難認系爭保證書對保證
      人有何顯失公平之處，上訴人主張保證契約不生效力，自
      不足採。
（三）上訴人復稱被上訴人確實有明言要進行新借款之對保簽約
      手續，並拿出借據與約定書交由丙○○簽署後收回，其簽
      立上開保證書之真意係在保證該未獲被上訴人同意之新借
      款500萬元云云。查證人即承辦本件對保程序之被上訴人
      襄理丁○○證稱：送炳弘（隆竹公司原股東之一）表示不
      願作連帶保證人，該公司負責人送上訴人資料申請變更連
      帶保證人，該公司負責人有要求增貸，但其與經理看過以
      後不同意；對保時有告知上訴人是承辦舊有債務變更連帶
      保證人（見本院卷第33頁背面至34頁）；原審共同被告丙
      ○○亦稱：因舊股東送炳弘去函被上訴人表示不當股東了
      ，要終止擔任保證人，被上訴人承辦人打電話通知補足新
      股東資料，其將股東名冊送至華僑銀行，順便詢問丁○○
      是否能增貸，丁○○表示是新來的承辦人，希望到公司瞭
      解一下，……，他們說希望補充公司營運資料，再報上去
      ，因為分行沒有權限，後來丁○○表示隆竹公司業績不理
      想，我請他再跟上面講講，經理表示再考慮看看，後來丁
      ○○通知要換保證人，其和上訴人一起去被上訴人處在文
      件上蓋章，當天沒有簽新借據，亦尚未提出正式增貸申請
      書，經理表示增貸部分還在向總行爭取，丁○○沒有說什
      麼，因為權限不在他（見本院卷第34頁背面、第35頁），
      則依證人及丙○○所言，堪認上訴人簽寫保證書係為變更
      連帶保證人，新借款實則尚未應允，且衡情系爭保證書已
      載明擔保過去所負仍未清償之債務，上訴人倘僅同意擔保
      新借款，而不及於已生債務，自應對該保證書之文字提出
      質疑，而其竟當時未表示異議，迨隆竹公司無法如期清償
      ，被上訴人依法催討時，始為如此主張，亦不合理，而其
      復未能舉證證明有上開新借款情事，此部分主張亦不足採
      。至於其所稱被上訴人明知有新借款與約定書等文件存在
      ，惡意隱匿，應命被上訴人提出並科處被上訴人罰鍰云云
      ，惟本件既無新借款情事，自無從命被上訴人提出該等文
      件，附此敘明。
（四）按被詐欺而為意思表示者，依民法第92條第1項之規定，
      表意人固得撤銷其意思表示，惟主張被詐欺而為表示之當
      事人，應就此項事實負舉證之責任，最高法院44年台上字
  　  第75號判例意旨可資參酌。上訴人雖另稱被上訴人倘否認
      有前開新借款之磋商過程及其簽立之保證書係為該新借款
      所簽立，即係詐欺其擔任隆竹公司系爭借款之連帶保證人
      ，依民法第92條第1項撤銷簽立保證書之意思表示云云，
      惟上訴人確係擔任系爭借款之連帶保證人，已如上述，其
      復未能證明被上訴人究如如何對其施詐術，所辯亦屬無據
      。
（五）綜上，被上訴人主張上訴人為系爭借款之連帶保證人，堪
      信為真，上訴人應就隆竹公司對被上訴人所負借款、利息
      及違約金債務負連帶清償責任。
五、綜上所述，被上訴人依連帶保證契約，請求上訴人連帶給付
    4,970,700元及如原判決附表所示之利息、違約金，為有理
    由。原審為上訴人敗訴判決，並無不合。上訴意旨指摘原判
    決不當，求予廢棄改判，為無理由，應予駁回。
六、本件事證已臻明確，兩造其餘陳述，無礙本院判斷，爰不再
    一一論述，附此敘明。
七、據上論結，本件上訴為無理由。爰依民事訴訟法第449條第1
    項、第78條，判決如主文。
中　　華　　民　　國　　96　　年　　9 　　月　　26　　日
　　　　　　　　　  民事第九庭
                        審判長法　官 黃熙嫣
　　　　　　　　　　　        法　官 林玲玉
　　　　　　　　　　　        法　官 陳玉完
正本係照原本作成。
如不服本判決，應於收受送達後20日內向本院提出上訴書狀，其
未表明上訴理由者，應於提出上訴後20日內向本院補提理由書狀
（均須按他造當事人之人數附繕本）上訴時應提出委任律師或具
有律師資格之人之委任狀；委任有律師資格者，另應附具律師資
格證書及釋明委任人與受任人有民事訴訟法第466條之1第1項但
書或第2項（詳附註）所定關係之釋明文書影本。
中　　華　　民　　國　　96　　年　　9 　　月　　27　　日
　　　　　　　　　　　　　　　書記官 鎖瑞嶺
附註：
民事訴訟法第466條之1（第1項、第2項）：
對於第二審判決上訴，上訴人應委任律師為訴訟代理人。但上訴
人或其他法定代理人具有律師資格者，不在此限。
上訴人之配偶、三親等內之血親、二親等內之姻親，或上訴人為
法人、中央或地方機關時，其所屬專任人員具有律師資格並經法
院認為適當者，亦得為第三審訴訟代理人。
